臺灣士林地方法院民事裁定　　　　　　　 96年度抗字第199號
抗　告　人　甲○○
　　　　　　丁○○
　　　　　　戊○○
　　　　　　己○○
相　對　人　國防部軍備局
法定代理人 丙○○
代　理　人 乙○○
　　　　　 劉龍飛律師
上列抗告人因與相對人間收回國民住宅及基地事件，對於本院民
國九十五年十二月二十五日所為准許強制執行裁定（95年度聲字
第1591號）提起抗告，本院裁定如下：
    主  文
抗告駁回。
抗告費用新臺幣壹仟元由抗告人負擔。
    理  由
一、按現行國軍老舊眷村改建條例（下稱「眷改條例」）第3 條
    規定：本條例所稱國軍老舊眷村，係指於中華民國69年12月
    31 日 以前興建完成之軍眷住宅，具有下各款情形之一者：
    (一)政府興建分配者。(二)中華婦女反共聯合會捐款興建者。(三)
    政府提供土地由眷戶自費興建者。(四)其他經主管機關認定者
    。本條例所稱原眷戶，係指領有主管機關或其所屬權責機關
    核發之國軍眷舍居住憑證或公文書之國軍老舊眷村住戶。又
    同法第22條於96年1 月3 日修正前規定：規劃改建之眷村，
    其原眷戶有4 分之3 以上同意改建者，對不同意改建之眷戶
    ，主管機關得逕行註銷其眷舍居住憑證及原眷戶權益，收回
    該房地，並得移送管轄之地方法院裁定後強制執行。次按國
    軍老舊眷村改建辦理法院裁定暨強制執行事件應行注意事項
    四、聲請法院裁定應檢附文件：(一)針對不同意改建之眷戶1.
    眷村改建計畫書。2.本部核定業經4 分之3 眷戶同意改建之
    公文及蓋有眷戶印章之同意改建名冊影本。3.註銷令影本。
    4.該眷戶之眷舍管理表。5.其他法院要求檢附之文件。
二、本件抗告意旨略以：相對人並非「國軍老舊眷村改建條例」
    所稱之主管機關，其聲請已非合法。況系爭房屋為抗告人或
    前手自行以自備款及向銀行貸款，經基地主管單位國立臺灣
    大學出具同意書所自行興建者，為永久式之國民住宅，並非
    相對人、軍事情報局（下稱「軍情局」）或國防部所核配、
    列管之「軍眷住宅」，亦非係以集中抽籤方式分配予各軍眷
    眷戶，更非如相對人所陳，系爭住宅業於74年1 月統由國防
    部主管國軍眷村之總政治作戰部，將「懷仁新村」納入國軍
    軍眷村分佈地區名冊列管。因而系爭房屋並非相對人或軍事
    情報局甚或國防部列管核配者，並無眷改條例之適用，原裁
    定適用法規洵有違誤，求為廢棄，並駁回相對人於原審之聲
    請云云。
三、經查，系爭房屋之基地為國有，為抗告人所不爭執，而懷仁
    新村確為公地自建，符合眷改條例第3 條第3 款之規定而為
    眷村，此有土地使用權證明書附卷可稽（臺灣高等法院96年
    度抗字第249 號民事抗告事件卷宗第9 頁）。又懷仁新村已
    於74年1 月間由國防部納為眷村，此有國軍軍眷服務單位（
    眷村）分布地區名冊在卷足憑（原審卷第18頁至第20頁）。
    又眷改條例施行後，懷仁新村之管理人由國防部總政治作戰
    部更名為國防部總政治作戰局，後由國防部於95年2 月7 日
    以勁勢字第0950001713號令，將眷改工程自95年4 月1 日改
    隸由「軍備局、主計局承接總政治作戰局眷改工程、基金業
    務」，權責調整則自同年5 月1 日起生效；國防部並於95年
    5 月24日以制創字第0950000461號令發布眷改條例施行細則
    第4 條之修正條文，其第1 項規定：依本條例第4 條第1 項
    列冊報經行政院核定之國軍老舊眷村及不適用營地，其土地
    屬國有者，應由主管機關列冊，囑託當地土地登記機關，將
    管理機關變更登記為國防部軍備局（原審卷第166 頁至第16
    7 頁），足證負責管理系爭房屋之機關為國防部軍備局。而
    相對人乃國防部之最高專責眷村改建及營產管理機關，有獨
    立行文印信、預算編制，為具有當事人能力之人，非僅國防
    部之內部機關，且得就其專責業務範圍代表國防部為法律行
    為，故相對人就其所轄職權事務提起訴訟，自屬合法，抗告
    人指摘相對人非主管機關，其為本件之聲請不合法云云，尚
    無足採。次查，抗告人主張系爭房屋為其或其前手自行籌備
    、自費興建者，足認系爭住宅合於首開說明眷改條例第3 條
    第1 項第3 款所規定之範疇。再者，雖抗告人主張系爭房屋
    為自費興建，並非以集中抽籤方式分配各軍眷眷戶居住，惟
    依抗告人之陳述，系爭房屋係於興建至某一程度後，參與人
    始抽籤分配房屋，並非於興建之初即有確定之地點、樓層存
    在，實與自費興建房屋之常理不符，故本件係自興建後抽籤
    配住之眷舍，應為可採。至於系爭懷仁新村為軍方列管之事
    由，究為管理之必要，抑或基於政治作戰目的之考量，則非
    本件核准相對人收回眷舍房地強制執行聲請所應考量者。且
    依前開國軍老舊眷村改建辦理法院裁定暨強制執行事件應行
    注意事項四、之規定，法院確認軍方強制執行之聲請，所應
    審核文件如首開說明所示，僅需依非訟事件法為形式上是否
    准許強制執行之審查，並無確定實體上法律關係存否之效力
    。相對人既已將法律要求之相關文件提出，法院就形式上審
    查之結果，自應准許。如抗告人就系爭房屋之所有權歸屬有
    實體上之爭執，即應另行起訴以資救濟，本院並無為實體判
    斷之權限。故抗告人主張原裁定不當，請求予以廢棄，為無
    理由，應予駁回。
四、據上論結，本件抗告為無理由，爰依非訟事件法第21條第2
    項、第24條第1項、民事訴訟法第78條，裁定如主文。
中　　華　　民　　國　　96　　年　　11　　月　　23　　日
                  民事第二庭  審判長法　官  俞慧君
                                    法  官  李瑜娟
                                    法  官  王怡雯
如不服本裁定，僅得於收受本裁定正本送達後10日內，以適用法
規顯有錯誤為理由，向本院提出再抗告狀，（須附繕本一份及繳
納再抗告裁判費新臺幣1,000元 ），經本院許可後始可再抗告。
中　　華　　民　　國　　96　　年　　11　　月　　27　　日
                                    書記官　鄒文南
